【裁判字號】    94,上訴,2612
【裁判日期】    950418
【裁判案由】    偽造文書
【裁判全文】
臺灣高等法院臺中分院刑事判決        94年度上訴字第2612號
檢  察  官  臺灣臺中地方法院檢察署檢察官
被      告  甲○○
上列上訴人因偽造文書案件，不服臺灣臺中地方法院94年度訴字
第2221號中華民國94年10月28日第一審判決（起訴案號：臺灣臺
中地方法院檢察署94年度偵字第2710號），提起上訴，本院判決
如下：
    主  文
原判決撤銷。
甲○○行使偽造私文書，足以生損害於他人，處有期徒刑捌月。
民國93年5月15日借據上保證人欄之偽造乙○○之署押（含指印
）壹枚，沒收。
    事  實
一、甲○○因經營茶葉生意需資金週轉，曾於93年3月間，以其
    姊江瑞嬌、江怡蓁（原名江瑞蘭）為保證人，向丁○○借款
    新臺幣（下同）200萬元，又於同年4、5月間，以附表所示
    支票、本票陸續向丁○○週轉現金，並依約給付利息，均尚
    未清償完畢，嗣又於同年5月間，甲○○又以經營茶葉生意
    須資金週轉為由，向丁○○借款200萬元，丁○○因認前債
    未清，乃要求須有保證人始願借款，甲○○竟意圖為自己不
    法之所有、及基於行使偽造私文書之犯意，未徵得其父乙○○同意，先向丁○○佯稱已得其父乙○○同意擔任保證人，
    並以急需用錢一時找不到父親為由，要求丁○○先匯出款項
    ，丁○○因與甲○○以往借款之往來正常，不疑有他而陷於
    錯誤，遂於93年5月10日，預扣利息4萬元，在臺中商業銀行
    軍功分行，匯款196萬元至甲○○之銀行帳戶，甲○○在取
    得該款項後，承前犯意，於同年月15日，在其位於苗栗縣獅
    潭鄉新店村新店8之4號住處，開立發票人江瑞嬌、付款人臺
    灣省合作金庫頭份分行、帳號12818-2號、未載發票日、金
    額200萬元、票號AZ0000000號之支票（該支票帳戶係甲○○
    經其姊江瑞嬌授權使用），並持乙○○放置於甲○○處之乙○○簽名章，在上述支票背面背書欄上，盜蓋「乙○○」之
    簽名章印文1枚，用以表示乙○○於該支票背書負擔保支票
    債務之意，甲○○復同時利用不知情之妻甘梅稜（另為臺灣
    臺中地方法院檢察署檢察官為不起訴處分）接續在借據保證
    人欄下，偽造「乙○○」之簽名署押（含指印）1枚後，並
    自行盜蓋上述「乙○○」之簽名章印文1枚，用以表示乙○○擔任借款保證人之證明，以此方式偽造私文書，甲○○並
    於同日在臺中縣豐原火車站將上述支票及借據一併交付予丁○○以行使，足以生損害於乙○○、丁○○。
二、案經丁○○訴由臺灣臺中地方法院檢察署檢察官偵查起訴。
    理  由
一、上述事實，業據被告甲○○坦承不諱，核與證人丁○○、乙○○、甘梅稜證述情節相符，其中詐欺取財部分，被告雖曾
    於原審否認，但已於本院審理時坦承：丁○○說有保證人才
    要借款，其將父親章蓋在支票後面，讓丁○○相信有保證人
    才借款等情（見本院卷第41頁背面之審理筆錄），且被告於
    原審行準備程序時稱：93年3月向丁○○借款200萬元時，丁○○有要求找保證人才要借款等語（見原審卷第17頁），另
    關於上述被告在93年4、5月間以附表所示支票、本票向丁○○陸續借款，則未要求先有保證人，此據被告及證人丁○○
    陳明，可見丁○○在被告93年3月間第1次大額借款200萬元
    時，確有要求需先有保證人，且該第1次借款200萬元及其後
    陸續借款均尚未清償完畢，此亦據被告及證人丁○○述明，
    因被告舊債未還，被告在93年5月間第2次大額借款200萬元
    時，丁○○要求先有保證人等情，應屬合理，雖被告上述93
    年5月間第2次借款200萬元，丁○○是在93年5月10日先匯款
    給被告，而於93年5月15日才由被告交付署名「乙○○」為
    保證人之借據，此有93年5月10日臺中商業銀行入戶電匯通
    知單1紙、93年5月15日之借據1紙在卷可憑，但被告與丁○○之金錢往來已有相當時間，且被告均依約清償利息，已如
    前述，丁○○因而不疑有他，在被告之請託下先予匯款，再
    取得上述保證人之借據，即屬可能，不能以丁○○匯款在先
    、取得上述保證人借據在後，遽認被告並未施用詐術，應認
    被告於本院之此部分與證人丁○○所述相符之自白，確與事
    實相符，此外復有上述臺中商業銀行93年5月10日入戶電匯
    通知單1紙、支票（發票人江瑞嬌、付款人臺灣省合作金庫
    頭份分行、帳號12818-2號、面額200萬元）1紙、93年5月15
    日之借據1紙（見93年度發查字第4195號卷第3至4頁）等在
    卷可稽，本案事證明確，被告犯行足堪認定。
二、核被告所為係犯刑法第339條第1項之詐欺取財罪、第216 條
    、第210條之行使偽造私文書罪。其中所犯刑法第339條第1
    項之詐欺取財部分，起訴書事實欄已述明該部分事實，惟漏
    引此部分法條，已經公訴人於原審審理時當庭補充，先予敘
    明。被告盜蓋乙○○簽名章（盜用印章，當然產生該印章之
    印文）、偽造乙○○署押之行為，係其偽造私文書之部分行
    為，不另論以盜蓋印章（印文）、偽造署押罪；又偽造文書
    後，持以行使，偽造之低度行為為行使之高度行為所吸收，
    亦不論以偽造私文書罪。被告利用不知情之證人甘梅稜偽造
    「乙○○」之署押而偽造私文書，為間接正犯。又被告為達
    同一目的，偽造乙○○之支票背書、借款保證等文書，其時
    間緊密，侵害同一法益，依一般社會觀念，在刑法評價上，
    應視為單一決意之接續實施，為接續犯。又被告為達同一犯
    罪目的，於犯罪決意後所為上述詐欺取財、行使偽造私文書
    2 犯行間，具有方法目的之牽連關係，應從一重論以行使偽
    造私文書罪。
三、公訴人於原審審理庭時，當庭請求併案審理意旨（見原審卷
    第63頁）略以：被告於93年3月間，以經營新豐茶葉行為由
    ，向告訴人丁○○借款200萬元，因金額過大，丁○○要求
    須有保證人始允諾借款。詎被告在未徵得其姊江瑞嬌、江怡
    蓁（原名江瑞蘭）之同意下，竟向丁○○佯稱江瑞嬌、江怡
    蓁同意擔任保證人，丁○○遂於93年3月15日，將第1期利息
    款項6萬元扣除後，將194萬元匯入被告合作金庫苗栗支庫之
    帳戶內，而被告並於同日，在其位於苗栗縣獅潭鄉新店村新
    店8之4號住處，開立200萬元之本票2張及借據1張，並於93
    年3 月15日，依約在三義車亭休息站將上述借據及本票交付
    予丁○○收執，作為日後清償借款債務之擔保；另被告於93
    年4 、5月間，陸續以如附表所示之8張客票支票及8張本票
    （上述8紙支票退票後，被告抽回以其個人本票代替之），
    陸續向丁○○周轉現金，因認被告此部分亦涉犯刑法第216
    條、第210條之行使偽造私文書、刑法第339條第1項之詐欺
    取財之罪嫌云云。經查：丁○○93年3月間借款200萬元予被
    告，係於93年3月14日由被告先出據由保證人江瑞嬌、江怡
    蓁簽名任保證人之借據，並交付擔保之本票後，方於93年3
    月15日將借款金額匯予被告，此據證人丁○○證述在卷（見
    原審卷第70頁），並有臺中商業銀行入戶電匯通知單1紙、
    本票2紙、借據1紙在卷可參（見94年度豐簡字第397號卷第
    10至12頁），告訴狀記載係丁○○匯款後同日再交付借據、
    本票等資料，容有誤會，合先敘明。又證人江瑞嬌、江怡蓁
    於原審審理時結證稱：伊等為被告之姊，當時係於被告經營
    之茶行幫忙，伊等有同意擔任被告向丁○○借款之保證人，
    上述借據之保證人欄內之簽名，係伊等所簽等情（見原審卷
    第74至79頁），又證人丁○○證述伊常去該店與被告聊天，
    與被告交情不錯等語（見原審卷第69頁）。所以江瑞嬌、江
    怡蓁既在被告店內幫忙，而丁○○亦常至該店，若被告未經
    江瑞嬌、江怡蓁之同意，而偽造其等為保證人，則閒談之間
    極可能為丁○○、江瑞嬌、江怡蓁等人得知，衡情，苟未得
    江瑞嬌、江怡蓁之同意，被告豈敢如此妄為。再者，江瑞嬌
    開戶之支票亦借予被告使用，此亦據證人江瑞嬌證述在卷（
    見原審卷第77頁），所以江瑞嬌已願意將自己為發票人之支
    票交付被告使用，而負發票人之票據債務責任，則其願意擔
    任被告借款之保證人，自有可能。從而，此部分並無積極證
    據足資證明被告確有未經江瑞嬌、江怡蓁之同意而偽造江瑞
    嬌、江怡蓁擔任借款保證人之文書，並持以向丁○○詐取20
    0萬元，不能證明被告此部分確有刑法第216條、第210條之
    行使偽造私文書或第339條第1項之詐欺取財罪之犯行。告訴
    人丁○○經檢察官請求將此部分借據上之「江瑞嬌」筆跡送
    請鑑定，及將此部分借據上「江瑞嬌、江瑞蘭」指印送請鑑
    定指紋云云，審酌證人江瑞嬌、江怡蓁（原名江瑞蘭）均已
    證述同意擔任此部分借款之保證人，如前所述，對於此部分
    借據，如非親自簽署，應亦已有授權簽署，本院認此部分已
    無送請鑑定之必要，併予說明，又告訴人丁○○所述之8紙
    客票，其中4紙發票人係被告之姊江瑞嬌，而江瑞嬌係於被
    告茶行內工作，可見上述支票並非客票，而丁○○與被告交
    情不錯亦常至被告店內，對此當知之甚詳（參原審卷第72頁
    ），所以告訴狀稱被告持此4紙客票向丁○○調現，顯屬有
    誤，且被告持上述發票人為江瑞嬌之支票向丁○○調借款項
    之際，丁○○亦曾向銀行徵信，該支票票信佳方才接受，業
    據證人丁○○證述在卷（見原審卷第67頁），此亦核與原審
    向合作金庫銀行頭份分行函詢之結果，上述支票係於93年8
    月17日開始退票，於93年8月27日通知拒絕往來之結果相符
    ，此有合作金庫頭份分行，94年8月20日合頭營字第0940004
    218號函在卷可參（見原審卷第46頁）。又被告於93年4、5
    月間陸續持附表所示8紙支票向丁○○調借現金之際，該等
    支票均尚未拒絕往來（發票人張瑞嬌之支票係於93年8月27
    日拒絕往來；發票人盧銘城之支票係於93年8月13日拒絕往
    來；發票人劉文貴之支票係於94年3月11日拒絕往來），此
    觀丁○○提出之上述支票上所載之拒絕往來日期自明（見94
    年度豐簡字第397號卷第13、14頁）。且被告持8紙支票向丁○○調現之際，均有於該支票背書，又上述支票遭退票後，
    被告即開立本票予丁○○以示負責，亦據證人丁○○證述在
    卷（見原審卷第67、72、73頁），依此尚難認被告於持票調
    現之際，即知前開8紙支票必定無法兌現，而主觀上有為自
    己不法所有之意圖，客觀上有施用詐術之情形存在。再者，
    丁○○自承與被告係88年左右即認識，92年間較常往來，常
    至被告店裏買茶葉或聊天，且與被告92年間即有金錢借貸往
    來，復於93年3月15日借款200萬元予被告等情（見原審卷第
    69、70頁），則丁○○對於被告之經濟狀況自應知之甚詳，
    是被告同意調借金錢予被告，應係基於風險利害考量後之決
    定，尚難以事後調現之支票無法兌現，即逕認被告確有刑法
    第339條第1項詐欺取財之犯行。此外，復查無其他積極之證
    據足資證明被告確有公訴人所指此部分犯行，無從認定此部
    分與起訴部分具有裁判上一罪關係，本院無從併予審理，附
    此敘明。
四、原審對被告予以論罪科刑，固非無見，惟因被告係意圖為自
    己不法之所有，以佯稱其父乙○○願意擔任保證人等為詐術
    ，而有上述詐欺取財犯行，已如前述，原審誤認被告並無上
    述詐欺取財犯行，公訴人上訴指摘原審此部分認事用法有所
    違誤，為有理由，應由本院將原判決撤銷改判。爰審酌被告
    佯稱已經其父乙○○同意擔任保證人，利用與丁○○以前金
    錢往來之信任關係，施用詐術取得200萬元，又偽造其父乙○○之背書與借款保證，足以生損害於乙○○，並損害債權
    人丁○○之利益，影響社會經濟秩序，且犯後迄今亦未與被
    害人丁○○達成民事上和解，或賠償其損失，惟念及其犯後
    坦認犯行，又無前科素行（參臺灣高等法院被告前科紀錄表
    ），且被告對丁○○之借款債務，亦不因本件犯行而減損，
    及其犯罪之手段、目的、動機等一切情狀，量處主文第2項
    所示之刑。93年5月15日借據保證人欄之偽造乙○○署押（
    含指印）1枚，應依刑法第219條宣告沒收。至上述借據及支
    票背面盜蓋之「乙○○」印文各1枚，係被告未經授權盜用
    證人乙○○之真正印章，非屬偽造之印文，自無庸依刑法第
    219條規定宣告沒收（最高法院51年臺上字第1054號、48年
    臺上字第113號判例意旨參照）。又上述借據及支票，雖係
    供本案犯罪所用之物，惟已交付予丁○○，已非被告所有，
    自不得依刑法第38條第1項第2款宣告沒收，附此敘明。
據上論結，應依刑事訴訟法第369條第1項前段、第364條、第299
條第1項前段，刑法第216條、第210條、第339條第1項、第55條
、第219條，判決如主文。
本案經檢察官丙○○到庭執行職務。
中    華    民    國    95    年    4     月    18    日
                刑事第九庭  審判長法  官  陳  筱  珮
                                  法  官  趙  春  碧
                                  法  官  余  仕  明
上列正本證明與原本無異。
如不服本判決應於收受送達後十日內向本院提出上訴書狀，其未
敘述上訴之理由者並得於提起上訴後十日內向本院補提理由書（
均須按他造當事人之人數附繕本）。
                                  書記官  林  玉  惠
中    華    民    國    95    年    4     月    19    日
附表：（支票部分）
┌──┬────┬───────┬─────────┬─────────┐
│編號│發票人  │發票日        │金額（新臺幣：元）│票號              │
├──┼────┼───────┼─────────┼─────────┤
│ １ │江瑞嬌  │93年７月日  │150,000           │ＡＺ0000000       │
├──┼────┼───────┼─────────┼─────────┤
│ ２ │盧銘城  │93年８月日  │83,500            │ＪＣ0000000       │
├──┼────┼───────┼─────────┼─────────┤
│ ３ │江瑞嬌  │93年８月日  │150,000           │ＡＺ0000000       │
├──┼────┼───────┼─────────┼─────────┤
│ ４ │盧銘城  │93年８月日  │100,000           │ＥＴ0000000       │
├──┼────┼───────┼─────────┼─────────┤
│ ５ │江瑞嬌  │93年月日  │416,000           │ＦＡＸ0000000     │
├──┼────┼───────┼─────────┼─────────┤
│ ６ │盧銘城  │94年４月１日  │300,000           │ＲＹ0000000       │
├──┼────┼───────┼─────────┼─────────┤
│ ７ │劉文貴  │94年５月日  │74,500            │ＧＣ0000000       │
├──┼────┼───────┼─────────┼─────────┤
│ ８ │江瑞嬌  │94年５月日  │300,000           │ＧＣ0000000       │
└─────────────────────────┴─────────┘
                                                      Ｆ


司法院資訊處製作；財團法人民間司法改革基金會備份。
